【裁判字號】    91,再,25
【裁判日期】    921210
【裁判案由】    確認債權不存在
【裁判全文】
臺灣高等法院臺南分院民事判決  九十一年度再字第二五號  Ｊ
      再審  原告  丁  ○  ○
      再審  被告  誠泰銀行股份有限公司
      法定代理人  乙  ○  ○
      訴訟代理人  甲  ○  ○
                  丙  ○  ○
右當事人間請求確認債權不存在事件，再審原告以中華民國八十九年十一月二十一日
本院八十九年度上字第一八三號確定判決，有民事訴訟法第四百九十六條第一項第十
三款之情形，提起再審之訴，本院未經言詞辯論，判決如左：
      主      文
再審之訴駁回。
再審訴訟費用由再審原告負擔。
      事      實
甲、再審原告方面：
  一聲明：求為判決：
    (一)本院八十九年度上字第一八三號及最高法院九十一年度台上字第一四九九號確
      定判決均廢棄。
    (二)右廢棄部分，再審被告之第二審上訴駁回。
    (三)再審及前程序訴訟費用由再審被告負擔。
  二陳述：
    (一)本案訴之標的二百二十萬元「擔保放款借據」業經「聲請人丁○○」另行提起
      偽造文書之告訴，經檢察官調查後，「嘉義地檢署九十一年四月二十三日嘉
      檢博宙字第○八○四五號查復函」（本院卷第五九至六十頁）告知「告訴人丁
      ○○」，據信函內「檢察官認定」：『二百四十萬元「限額不定期不動產抵押
      契約」對保章為「丁○○印」四字章；二十四萬元「限額不定期不動抵押契約
      」對保章為「丁○○印」四字章；二百二十萬元「擔保放款借據」對保章為「
      丁○○印」四字章被塗改為「丁○○」三個字篆字章。由上開信函所載，「檢
      察官認定」二十四萬元「限額不定期不動產抵押契約」內「連帶保人簽名蓋章
      對保欄」之保章原留空白處，蓋上「丁○○」三個字篆字章，是偽制之抵押權
      對保章；二百二十萬元「擔保放款借據」內「對保章『丁○○』三個字篆字章
      」亦為偽制使用之擔保借貸對保章』。檢察官據此以嘉義地檢署九十一年六
      月三日嘉檢博宙字第一一○六六號移送法院併案審理書函（本院卷第六一至六
      二頁），將「被告莊美雲」以偽造該文書案移送「嘉義地方法院」併案審理。
      台灣嘉義地方法院檢察署九十年十一月二十七日九十年度偵字第七○三九、
      七○四○號檢察官不起訴處分書（本院卷十至十二頁）、台灣嘉義地方法院
      檢察署九十一年九月二十七日九十一年度偵續字第二號檢察官不起訴處分書（
      本院卷第八一至八四頁）、台灣嘉義地方法院檢察署九十二年九月二十二日
      九十二年度偵續字第三０號起訴書，均屬新證據，足證本案訴之標的「系爭借
      據」中之「丁○○」章確係遭遭蓋，為偽造之文書，「聲請人丁○○」自不負
      帶保證責任，系爭債權不存在。
    (二)台灣嘉義地方法院檢察署九十年十一月二十七日九十年度偵字第七○三九、七
      ○四○號檢察官不起訴處分書（本院卷十至十二頁）、台灣嘉義地方法院檢察
      署九十一年九月二十七日九十一年度偵續字第二號檢察官不起訴處分書（本院
      卷第八一至八四頁）、處分書內被告黃惠梅及陳啟榮（皆為前二信負責主管）
      所供證，足以證明二百二十萬元「擔保放款借據」內「丁○○」章係盜蓋。
    (三)依民事訴訟法民事訴訟法「第四百九十六條第一項第十三款定有明文，提起再
      審之訴。
  三證據：提出嘉義地檢署嘉檢博宙字第○八○四五號查復函、嘉義地檢署嘉檢
    博宙字第一一○六六號移送法院併案審理書函、台灣嘉義地方法院檢察署九十
    年度偵字第七○三九、七○四○號檢察官不起訴處分書、台灣嘉義地方法院檢
    察署九十一年度偵續字第二號檢察官不起訴處分書、台灣嘉義地方法院檢察署
    九十二年度偵續字第三０號起訴書（均影本）各一份為證。
乙、再審被告方面：
    本件未經言詞辯論，再審被告到庭未為陳述，惟聲明求為判決如主文所示。
丙、本院依職權調閱本院八十九年度上字第一八三號民事卷、臺灣嘉義地方法院九十
    二年度執字第三一七八號強制執行卷。
      理      由
一、本件原確定判決之被上訴人嘉義市第二信用合作社（下稱二信），其營業及財產
    在確定判決後，已讓與誠泰銀行股份有限公司嘉義分行，有財政部函及聯合公告
    暨契約書影本各一份為證，依民事訴訟法第四百零一條第一項原確定判決對於訴
    訟繫屬後為當事人之繼受人亦有效力之規定，自應逕列之為再審被告。
二、本件再審原告起訴主張：就二信據以主張對伊債權存在之二百二十萬元「擔保放
    款借據」，其內對保章『丁○○』三個字篆字章確係遭盜蓋，由：「嘉義地檢
    署九十一年四月二十三日嘉檢博宙字第○八○四五號查復函」、嘉義地檢署九
    十一年六月三日嘉檢博宙字第一一○六六號移送法院併案審理書函、台灣嘉義
    地方法院檢察署九十年十一月二十七日九十年度偵字第七○三九、七○四○號檢
    察官不起訴處分書、台灣嘉義地方法院檢察署九十一年九月二十七日九十一年
    度偵續字第二號檢察官不起訴處分書、台灣嘉義地方法院檢察署九十二年九月
    二十二日九十二年度偵續字第三０號起訴書等新證據均足證明。依民事訴訟法民
    事訴訟法「第四百九十六條第一項第十三款定有明文，提起再審之訴，求為判決
    ：本院八十九年年十一月二十一日所為八十九年度上字第一八三號判決、及最高
    法院九十一年七月三十一日所為九十一年度台上字第一四九九號確定判決均廢棄
    ；再審被告之第二審上訴駁回。
三、按民事訴訟法第四百九十六條第一項第十三款所謂當事人發見未經斟酌之證物或
    得使用該證物者，係指前訴訟程序事實審之言詞辯論終結前已存在之證物，因當
    事人不知有該證物致未經斟酌，現始知之；或雖知有此而不能使用，現始得使用
    者而言（最高法院三十二年上字第一二四七號判例參照）；亦即若在前訴訟程序
    事實審之言詞辯論終結前尚未存在之證物，本無所謂發見，自不得以之為再審之
    理由。經查：再審原告所提出之嘉義地檢署九十一年四月二十三日嘉檢博宙字
    第○八○四五號查復函（本院卷第五九至六十頁）；嘉義地檢署九十一年六月
    三日嘉檢博宙字第一一○六六號移送法院併案審理書函（本院卷第六一至六二頁
    ）、台灣嘉義地方法院檢察署九十年十一月二十七日九十年度偵字第七○三九
    、七○四○號檢察官不起訴處分書（本院卷十至十二頁）。台灣嘉義地方法院
    檢察署九十一年九月二十七日九十一年度偵續字第二號檢察官不起訴處分書（本
    院卷第八一至八四頁）及台灣嘉義地方法院檢察署九十二年九月二十二日九十
    二年度偵續字第三０號起訴書（本院卷第二一五至二一六頁）。均在本院八十九
    年十一月二十一日所為八十九年度上字第一八三號判決之後始存在，再審原告主
    張之該五證物，在前訴訟程序事實審之言詞辯論終結前既尚未存在，即本無所謂
    發見，自不得以之為再審理由。從而，其執此提起本件再審之訴，為顯無理由，
    爰不經言詞辯論程序，逕予判決駁回。
四、就再審原告依民事訴訟法第四百九十六條第一項第九款規定提起再審之訴部分，
    本院另以裁定駁回在案，併予敘明。
五、據上論結，本件再審之訴為顯無理由，依民事訴訟法第五百零二條第二項、第七
    十八條，裁定如主文。
中      華      民      國    九十二    年    十二      月      十      日
                                    臺灣高等法院臺南分院民事第三庭
~B1審判長法官  林    輝    雄
~B2      法官  王    明    宏
~B3      法官  丁    振    昌
右為正本係照原本作成。
如對本判決上訴，須於判決送達後二十日內向本院提出上訴狀，未表明上訴理由者，
應於上訴後二十日內向本院提出理由書。
中      華      民      國    九十二    年    十二      月      十      日
~B法院書記官  黃    惠    美


司法院資訊處製作；財團法人民間司法改革基金會備份。
